臺灣板橋地方法院刑事判決　　　　　　　99年度訴字第2801號
公　訴　人　臺灣板橋地方法院檢察署檢察官
被　　　告　張秀琴
選任辯護人　楊俊雄律師
上列被告因誣告案件，經檢察官提起公訴（99年度偵字第22667
號），本院判決如下：
    主  文
張秀琴無罪。
    事  實
理  由
一、公訴意旨略以：被告張秀琴因不滿被害人劉雪照長期將所拾
    獲之資源回收物堆置於位於臺北縣三重市（現改制為新北市
    三重區，以下仍以行為時之縣市名稱稱之）中寮街之中寮公
    園內，於民國99年3 月2 日0 時40分許，在中寮公園內，被
    告於酒後又因資源回收物品之堆置問題對劉雪照大聲叫罵，
    並欲毆打劉雪照，期間因聲響過大，故吵醒居住於臺北縣三
    重市○○路32巷23弄30號之李暐麟，李暐麟見被告業已酒醉
    ，便告知劉雪照離去，勿招惹被告，被告見劉雪照離去，遂
    將劉雪照所拾獲之資源回收物品，踢往路旁洩憤，而後騎乘
    機車離去，並於騎乘機車時因飲酒而不慎摔倒。詎被告明知
    劉雪照上揭時、地並未對其出手傷害，竟意圖使劉雪照受刑
    事處分，於同日14時許，前往臺北縣政府警察局（現改制為
    新北市政府警察局）三重分局中興橋派出所，誣指：其因勸
    告劉雪照移除垃圾，而為劉雪照出手傷害云云，並對劉雪照
    提出提出傷害告訴，嗣被告所提告之上揭傷害案件，經檢察
    官偵查後認被告所述不實，而為不起訴處分，因認被告涉有
    刑法第169 條第1 項誣告罪嫌。
二、按犯罪事實應依證據認定之，無證據不得認定犯罪事實；又
    不能證明被告犯罪者，即應諭知無罪之判決，刑事訴訟法第
    154 條第2 項、第301 條第1 項分別定有明文。次按認定不
    利於被告之事實，須依積極證據，苟積極證據不足為不利於
    被告事實之認定時，即應為有利於被告之認定，更不必有何
    有利之證據。又認定犯罪事實所憑之證據，雖不以直接證據
    為限，間接證據亦包括在內，然而無論直接或間接證據，其
    為訴訟上之證明，須達於通常一般人均不致有所懷疑，而得
    確信其為真實之程度，始得據為有罪之認定（最高法院30年
    上字第816 號及76年臺上字第4986號判例意旨參照）。次按
    誣告罪之成立，須其申告內容完全出於憑空捏造，若所告尚
    非全然無因，袛因缺乏積極證據證明致被誣告人不受訴追處
    罰者，尚難遽以誣告論罪。且若有出於誤會或懷疑有此事實
    而為申告，以致不能證明其所訴之事實為真實，縱被訴人不
    負刑責，而告訴人本缺乏誣告之故意，亦難成立誣告罪名（
    最高法院43年臺上字第251 號、44年臺上字第892 號判例參
    照）。
三、關於證據能力之說明：
（一）按被告以外之人於偵查中向檢察官所為之陳述，除顯有不
      可信之情況者外，得為證據，刑事訴訟法第159 條之1 條
      第2項 定明文。蓋現行法之檢察官仍有訊問被告、證人及
      鑑定人之權限，其應踐行之程序又多有保障被告或被害人
      之規定，證人、鑑定人於偵查中亦均須具結，就刑事訴訟
      而言，其司法屬性甚高；而檢察官於偵查程序取得之供述
      證據，其過程復尚能遵守法令之規定，是其訊問時之外部
      情況，積極上具有某程度之可信性，除消極上顯有不可信
      之情況者外，均得為證據。故主張其不可信積極存在之一
      方，自應就此欠缺可信性外部保障之情形負舉證責任（最
      高法院98年度台上字第2904號、98年度台上字第5539號、
      98年度台上字第5552號、98年度台上字第6820號、98年度
      台上字第7697號、98年度台上字第7832號、99年度台上字
      第488 號判決參照）。本案證人劉雪照、李暐麟於檢察官
      訊問時所為之證述，雖屬被告以外之人於審判外所為之言
      詞陳述，然其既係於偵查中向檢察官所為之陳述，復已簽
      署結文，而被告、辯護人於審理時未能指出上揭證言有何
      顯不可信之情形，自難僅憑其空言否認上揭證言之證據能
      力，即排除刑事訴訟法第159 條之1 條第2 項規定之適用
      ，應認證人劉雪照、李暐麟於偵查中之證言，應得作為本
      案證據。
（二）按刑事訴訟法第159 條之2 規定，被告以外之人於司法警
      察（官）調查中所為之陳述，與審判中不符時，其先前之
      陳述具有較可信之特別情形，且為證明犯罪事實存否所必
      要者，得為證據。係以被告以外之人於司法警察（官）調
      查中之陳述，性質上屬傳聞證據，原則上不認其具證據能
      力，惟該證人警詢之供詞倘一昧排除，亦有違實體真實發
      見之訴訟目的，是以先前與審判中不符之陳述，具有較可
      信之特別情況，且為證明犯罪事實存否所必要者，則例外
      認有證據能力。至被告以外之人於警詢之陳述與審判中相
      符時，既得逕採用審判中之陳述，自無適用此傳聞證據排
      除例外規定之餘地（最高法院99年度台上字第873 號判決
      參照）。本案證人劉雪照於警詢中之證言，性質上屬被告
      以外之人於審判外所為之言詞陳述，原則上並無證據能力
      ，且其已於本院審理時到庭具結作證，所言核與其警詢陳
      述內容大致相符，依據上揭說明，當以其於本院審理時之
      證詞作為本案認定事實之依據，故其警詢筆錄無證據能力
      。
（三）其餘本院以下所引用之各項證據（含供述及非供述證據）
      ，均據檢察官、被告及辯護人於準備程序中對證據能力表
      示不爭執，復未於言詞辯論終結前，對上揭證據之證據能
      力提出異議，本院審酌上揭證據作成之情況，亦無違法或
      不當之處，揆諸刑事訴訟法第159 條之5 規定，自應認上
      揭證據均有證據能力。
四、公訴人認被告涉犯誣告罪嫌，係以：被告就其所提告之傷
    害案件於警詢及偵查中之供述；證人劉雪照於警詢及偵查
    中之證言；證人李暐麟於偵查中之證言為主要論據。訊據
    被告堅決否認有何誣告犯行，辯稱：我沒有誣告，我有於99
    年3 月2 日凌晨0 時40分許，在中寮公園那邊與劉雪照發生
    爭吵，劉雪照確實有出手打我，我在那罵他把垃圾放在那邊
    ，對環境衛生不好，我就把一些垃圾丟到旁邊去，他就衝過
    來把我推倒，然後我就昏昏的，我有跌倒，之後我女兒聽到
    就趕過來，看到劉雪照的拳頭過來要打我，接著我先生就趕
    到了，看到我就把我抱走，再來警察就來了，李暐麟說我騎
    機車跌倒，但他沒有全程看到，也沒有在場，我當時騎機車
    並未摔倒等語。經查：
（一）被告於99年3 月2 日14時許，前往三重分局中興橋派出所
      ，對劉雪照提起傷害告訴，並指稱：伊於99年3 月2 日0
      時4 分許，在中寮公園內，與劉雪照發生爭吵，並遭劉雪
      照以手拉扯及推倒之方式使伊跌倒，致伊受有左膝、左小
      腿擦傷、右食指皮下血腫之傷害等語，有被告99年3 月2
      日警詢筆錄1 份（99年度偵字第11088 號偵查卷第7 至9
      頁）在卷可參，並為被告所不否認，因認被告有對劉雪照
      提起上揭傷害之告訴一節，應堪信為真實。
（二）公訴人以被告涉有誣告犯嫌，無非認被告明知其所提出之
      卷附臺北縣立醫院驗傷診斷書1 紙（同上偵卷第10頁，又
      該驗傷診斷書之檢驗日期應為99年3 月2 日，而非誤載之
      99年3 月5 日，附此敘明）所載之傷勢，係被告於飲酒後
      自行騎乘機車摔倒，而非遭劉雪照推倒在地所導致，惟查
      ：
   1、就被告有無於騎乘機車返家時摔倒受傷部分，雖據證人李
      暐麟於偵查中證稱：被告有去牽她的摩托車，騎摩托車跌
      倒，後來又爬起來，騎摩托車回去；我不清楚被告膝蓋的
      傷勢怎麼來的，有可能是他騎摩托車跌倒傷到，但實情如
      何我不清楚等語（同上偵卷第31頁）；於審理中證稱：被
      告又回來牽摩托車，這中間她有跌倒，又把車子牽起來，
      她就搖搖晃晃把車子騎回去，這時警察來了，那時幾點我
      不知道。被告是喝醉而跌倒，是倒向一邊，有完全倒下才
      拉起，倒了幾次我忘了，但一定有一次，那天地上可能是
      有滑，他有發動，又發不動，後來就騎回去了等語（本院
      卷第60、62頁）。惟以證人即被告之女陳雅慈於審理中證
      稱：是我與我父親帶被告返家，被告機車是放在住家樓下
      ，從事情發生到我帶被告回家，被告沒有騎機車。當天住
      家樓下已經停滿，我聽到被告的機車聲，先騎過來後，之
      後又騎走，後來過了1 、2 分鐘又騎回來，可能是看到公
      園沒有車位，所以又騎回來，我聽到她在咳嗽，可能是在
      喬車位，但是過了3 、4 分鐘，還沒有上樓等語（本院卷
      第64頁反面至65頁）；證人即三重分局中興橋派出所警員
      吳孟國於審理中證稱：我有於99年3 月2 日凌晨0 時許，
      到三重市中寮公園處理被告與劉雪照之爭執，共去2 次，
      凌晨0 時許是第一次，凌晨1 時許是第二次，第一次去處
      理時，有被告、劉雪照，還有被告女兒在場，我們到場後
      ，被告之夫也有到場。第二次是因為勤務中心再次通報中
      寮公園有糾紛，第二次到現場時，沒有人在。第一次到場
      時，發現被告身上有酒味，在咆哮，劉雪照偶而回嘴，因
      為被告的女兒即陳雅慈在場，所以我們請她女兒跟她先生
      把被告帶回家休息。當時沒有看到被告騎乘機車的情形。
      後來是伊與被告之夫、女兒一同護送被告回家，是用走路
      的方式護送被告回家等語（本院卷第62頁反面至64頁），
      參互以觀，堪認被告原係騎車欲至中寮公園停放，惟與劉
      雪照發生爭執後，復將機車騎回住處樓下停放，嗣又返回
      中寮公園與劉雪照爭執，於警察到場後，被告方由陳雅慈
      及被告之夫陪同返家，則證人李暐麟所稱被告騎車摔倒之
      時間，應係被告初次與劉雪照發生爭執後，將機車騎回住
      處樓下停放之前。而證人劉雪照就被告先前騎車返回住處
      樓下時有無摔倒一節，於偵查中證稱：她是牽摩托車回去
      等語（同上偵卷第34頁）；於審理中則證稱：被告先生跟
      女兒來，她才走路牽摩托車回去，牽摩托車過程很平順，
      被告沒有跌倒等語（本院卷第58頁反面），亦與證人李暐
      麟所稱被告騎車摔倒等語有違。準此，本件被告騎車摔倒
      一節，雖據證人李暐麟於偵查、審理中指證歷歷，然證人
      李暐麟所目睹之被告騎車摔倒之時間，既與被告所稱與劉
      雪照發生爭執之時間非屬同一時段，而證人劉雪照亦未證
      稱被告有何騎車摔倒之情事，則被告所受之傷害究係其自
      行騎車摔倒抑或其他原因所導致，即有可疑，況縱證人李
      暐麟所稱被告騎乘機車摔倒等情屬實，然其僅於遠處觀望
      ，並未當場近距離檢視被告傷勢，要難認定被告所受上揭
      傷勢與騎車摔倒有何關聯。準此，被告所受上揭傷勢，是
      否即為騎車摔倒所致，尚屬無從確認。
   2、就被告是否有遭劉雪照推倒在地部分，證人陳雅慈於審理
      中證稱：當時我到現場，看到被告與劉雪照在爭吵說資源
      回收很髒很亂，長期佔用我們公園的空地及停車格，被告
      就念劉雪照，互相爭吵，劉雪照沒有理被告，被告就很生
      氣，去踢資源回收的東西，劉雪照很生氣，站起來作勢要
      打被告，因為我當時在現場，所以劉雪照就放手下來，用
      手推被告好幾下，被告就跌坐在地上，劉雪照就壓著被告
      ，作勢要打，這時我父親剛好出現，把劉雪照拉開，這時
      警察剛好來，我爸就說沒事沒事，喝了點酒，酒醉了，跟
      警察說抱歉，警察後來就走了，我爸後來就罵被告，我們
      走到巷口，被告有點不甘心，又回頭要去找劉雪照，我爸
      一氣之下，就不理被告直接回家，我擔心被告，就又回去
      看，發現被告又被推倒了，被告就倒在地上，劉雪照又作
      勢要打我媽，我當場吼了一聲，劉雪照就起身，沒有打我
      媽，我就趕快扶我媽回家。我帶我媽回去的時候，快一點
      多了。回家後我帶被告作清洗，並就左腳膝蓋及兩手輕微
      破皮的傷勢作處理。劉雪照是用雙手推被告的上半身，被
      告重心不穩就往後跌坐，被告當時有戴安全帽，整個人就
      四腳朝天，安全帽也有壞掉等語（本院卷第64頁反面至65
      頁反面），核與被告所辯遭劉雪照推倒受傷等情，大致相
      符。雖證人劉雪照偵查中證稱：我沒有推她讓她倒地，是
      她要打我，我退後，她又過來，我只是把手舉起來要阻擋
      等語（同上偵卷第34頁）；於審理中證稱：那時我在資源
      回收車上，聽到有人一直在丟東西，我就下來問說有什麼
      事，被告一直在丟東西，我感覺她有喝酒，所以不理她，
      她把東西丟在路上有危險，我擋下來不讓他丟。她有出手
      要打我，我有退後，我把她要丟的東西從她手上搶回來，
      並丟到旁邊。但我沒有碰觸到她，她出手要打我，我退後
      ，但我拖鞋掉了，我蹲下來要拿拖鞋穿，她就做假動作，
      好像要倒下去，但沒有倒下去，我根本沒有打到她。她沒
      有打到我，只有碰到我衣服。過程中被告沒有跌倒。他丟
      我拿回來還沒有處理的雙十釘，我不知道是不是因為丟雙
      十釘而受傷，我沒有看到他身上有無受傷，且他受傷在手
      上，我也看不到等語（本院卷第57頁反面至58頁反面）。
      又證人李暐麟於偵查中證稱：當天半夜很吵，我被吵醒後
      爬起來看，看到被告喝醉酒大聲叫罵，劉雪照睡在資源回
      收車裡被叫起來，被告就一直用三字經罵他，我就打電話
      給警察，警察就來了，後來被告走了，警察看不到人就回
      去了，但是被告又回來，並大聲叫罵，我就叫劉雪照不要
      理她，因為她已經喝醉了，劉雪照走開後，被告就把劉雪
      照所有的資源回收踢到馬路邊，後來被告就去牽她的摩托
      車，騎摩托車跌倒，後來又爬起來，騎摩托車回去，劉雪
      照自己把那些資源回收的東西撿回去，到了早上5 、6 點
      時，被告又跑到公園罵一次，我又被吵醒，她的大女兒也
      有過來，當時劉雪照沒有在公園，被告罵一罵人就走了。
      劉雪照沒有推被告或毆打她，被告有作勢要打劉雪照，劉
      雪照沒有反擊。我不清楚被告膝蓋的傷勢怎麼來的，有可
      能是他騎摩托車跌倒傷到，但實情如何我不清楚。我沒有
      看到被告跌倒在地等語（同上偵卷第30至31頁）；於審理
      中證稱：我聽到被告與劉雪照在爭吵，吵得很大聲，後來
      發現被告有喝酒，就打電話報警。整個過程我都是在家中
      3 樓，警察到之前，被告就開始踢劉雪照資源回收的東西
      到馬路上，劉雪照就一直撿，我在樓上就以台語喊說「劉
      仔，不要理他」，之後被告繼續吵，我就一直看，直到被
      告走到巷子，我就看不到了。整個過程中沒有看到被告與
      劉雪照有肢體接觸。凌晨0 時那次我沒有看到被告丈夫及
      女兒出現。我是半夜時報警，有兩位警察離我報警隔10幾
      分鐘來一次等語（本院卷第60至61頁）。觀諸證人劉雪照
      、李暐麟上揭證言，雖均否認劉雪照有將被告推倒受傷等
      情，然以證人劉雪照既遭被告指控涉有傷害罪嫌，尚難期
      待其甘冒受刑事處分之風險而證述有推倒被告之情，應認
      其證言之證據力有所不足。至證人李暐麟所目睹被告、劉
      雪照爭執過程之時間，與證人陳雅慈、吳孟國前往案發現
      場之時間不同，已如前述，故證人李暐麟之證述內容，才
      會與證人陳雅慈上揭證述內容不符，亦與證人吳孟國於審
      理中所稱：在場者有被告、劉雪照、被告之女、我與另一
      名同事，我們到場後被告之夫也到場等語（本院卷第63頁
      ），及卷附之三重分局中興橋派出所案發時之工作紀錄簿
      1 紙（本院卷第101 頁）中所載「至中寮公園處理張秀琴
      酒醉鬧事，經警方勸導後已返家休息。」等語有別，足見
      證人李暐麟所見聞之案發經過並非完整，自不得以其未曾
      目擊劉雪照有推倒被告之情事，即認該事件並不存在。依
      此，
      本件證人陳雅慈所稱被告有遭劉雪照推倒等情，既與被告
      所辯大致相符，且證人劉雪照、李暐麟之證言存有上述瑕
      疵，故應難認定被告所指訴之內容係屬虛構不實。
五、綜上所陳，本件依公訴人所提出之證據，尚無從認定被告所
    受傷害係其騎乘機車摔倒所致，而與劉雪照無任何關連，因
    認被告所為之申告並非全屬無因，則本件既乏積極證據足認
    被告所為申告內容係出於憑空捏造之不實陳述，自難僅憑其
    所告訴之傷害案件業經檢察官為不起訴處分，率認其涉有誣
    告犯行。此外，復無其他積極事證足認被告有何誣告犯行，
    揆諸首揭說明，無從證明被告之犯行，自應諭知無罪之判決
    。
據上論斷，應依刑事訴訟法第301 條第1 項，判決如主文。
本案經檢察官陳宣每到庭執行職務。
中    華    民    國   100    年    1     月    28    日
                  刑事第十二庭  審判長法  官  王士珮
                                              楊明佳
                                              張誌洋
以上正本證明與原本無異。
如不服本判決應於送達後10日內向本院提出上訴狀。
                                      書記官  張桐嘉
中    華    民    國   100    年    1     月    28    日